ACORDAO-COMPLETO-2343374

ACÓRDÃO 215/2019 ATA 3/2019 - PLENÁRIO

VISTOS, relatados e discutidos estes autos de representação, em que se apreciam agravos interpostos por Libra Terminais S/A e pela União (no interesse do então Ministério dos Transportes, Portos e Aviação Civil) em face da decisão monocrática relativa à admissibilidade dos pedidos de reexame interpostos pelos ora agravantes contra o Acórdão 1171/2018-TCU-Plenário.
ACORDAM os Ministros do Tribunal de Contas da União, reunidos em sessão do Plenário, com fundamento no art. 289 do Regimento Interno deste Tribunal e art. 48 da Lei 8.443/1992, e ante as razões expostas pelo Relator, em:
9.1 conhecer dos agravos, para no mérito, dar-lhes provimento parcial, de modo a conferir efeito suspensivo aos pedidos de reexame interpostos pela União (peças 190 a 193) e pela Libra Terminais S/A (peça 199) , contra o Acórdão 1171/2018-TCU-Plenário, a incidir sobre os subitens 9.2 e 9.6.2 do referido acórdão;
9.2   referendar a medida cautelar ordenada no subitem 8.2 do despacho agravado, no sentido de "suspender o Segundo Termo Aditivo ao Contrato PRES 32/98, autorizando, excepcionalmente, em caráter precário, a continuidade da exploração, pela atual concessionária, do objeto dos Contratos PRES 11/95  (terminal 37) e PRES 32/98 (terminal 35) , para que a empresa vencedora da licitação a que se refere o item 9.3 do Acórdão 1171/2018-TCU-Plenário possa assumir esse encargo logo após o término da vigência do Contrato DP/019.2000 (terminal 33) , que ocorrerá em 16/05/2020, ante a existência dos pressupostos do fumus boni iuris e do periculum in mora, com fundamento no poder geral de cautela assegurado ao TCU pelo STF;"
9.3 determinar o retorno dos autos para a Secretaria de Recursos, para a instrução dos pedidos de reexame;
9.4 considerando a natureza urgente da matéria, expressa no subitem 9.9 do Acórdão 1171/2018-TCU-Plenário, fixar o prazo de até 30 (trinta) dias para a instrução dos pedidos de reexame pela Serur e submissão ao Ministério Público de Contas, para manifestação no prazo de 15 (quinze) dias a contar da data do recebimento dos autos independentemente da interposição de outros recursos;
9.5 determinar à SeinfraPortoFerrovia que proceda à imediata autuação do processo de monitoramento ordenado no subitem 9.6.1 do Acórdão 1171/2018-TCU-Plenário, caso ainda não o tenha feito, e realize as diligências necessárias para verificar o estágio de cumprimento da determinação vazada no subitem 9.3 do mesmo acórdão, especialmente quanto ao plano de ação voltado à "realização de nova licitação destinada ao arrendamento das áreas abrangidas pelo segundo termo aditivo ao Contrato PRES 32/98", devendo promover as ações de monitoramento a cada 30 (trinta) dias, até a adjudicação do (s) objeto (s) ou outro fato que implique o encerramento legítimo da licitação, tendo como data limite, nos termos do subitem 9.2 do Acórdão 2142/2018-TCU-Plenário, o dia 16/5/2020;
9.6 determinar à Antaq e ao Ministério da Infraestrutura que, em face do monitoramento determinado no subitem 9.6.1 do Acórdão 1171/2018-TCU-Plenário, e da determinação contida no subitem 9.5 do presente acórdão, deverá ser informado, mensalmente, a este Tribunal sobre o estágio das providências inerentes à nova licitação para o arrendamento das áreas abrangidas pelo segundo termo aditivo ao Contrato PRES 32/98;
9.7 dar ciência deste Acórdão aos recorrentes e demais interessados.

Agravos interpostos em face da decisão monocrática relativa à admissibilidade dos pedidos de reexame interpostos pelos ora agravantes contra acórdão que expediu determinações em processo de representação acerca de irregularidades na prorrogação antecipada do contrato para arrendamento do terminal 35 do Porto de Santos.

Agência Nacional de Transportes Aquaviários; Companhia Docas do Estado de São Paulo; ex-Ministério dos Transportes, Portos e Aviação Civil; Secretaria de Portos (extinta).

3. Interessados/Responsáveis/Recorrentes:
3.1. Interessados: Libra Terminais S.A. (33.813.452/0001-41); ex-Ministério dos Transportes, Portos e Aviação Civil (37.115.342/0001-67)
3.2. Recorrentes: Libra Terminais S.A. (33.813.452/0001-41); União Federal - ex-Ministério dos Transportes, Portos e Aviação Civil (37.115.342/0001-67).

Ministro-Substituto André de Carvalho em substituição à Ministra Ana Arraes.

13.1. Ministros presentes: José Mucio Monteiro (Presidente), Walton Alencar Rodrigues, Benjamin Zymler, Aroldo Cedraz, Raimundo Carreiro (Relator), Ana Arraes, Bruno Dantas e Vital do Rêgo.
13.2. Ministra que não participou da votação: Ana Arraes
13.3. Ministro-Substituto convocado: André Luís de Carvalho (Revisor).
13.4. Ministros-Substitutos presentes: Marcos Bemquerer Costa e Weder de Oliveira.

ACORDAO-COMPLETO-2353549

Acórdão 1039/2019 - Plenário

RAIMUNDO CARREIRO

Ministro José Mucio Monteiro.

Trata-se de agravos interpostos por Libra Terminais S/A (peça 214) e pela União (peça 218) em face da decisão monocrática do então relator deste processo, Ministro José Múcio Monteiro (peça 209) , relativa à admissibilidade dos pedidos de reexame interpostos pelos ora agravantes contra o Acórdão 1171/2018-TCU-Plenário, da relatoria da Ministra Ana Arraes.
2.	Nos termos do art. 152 do Regimento Interno deste Tribunal, o feito foi a mim redistribuído.         
3.	       Basicamente, os agravantes se insurgem contra a decisão monocrática de negar efeito suspensivo aos seus pedidos de reexame.
4.	        Para melhor compreensão da matéria, reproduzo, a seguir, a parte dispositiva do Acórdão 1171/2018-TCU-Plenário, objeto dos pedidos de reexame:
"ACORDAM os ministros do Tribunal de Contas da Unia¿o, reunidos em sessa¿o do Plena¿rio, ante as razões expostas pela relatora e com fundamento nos artigos 43 e 45 da Lei 8.443/1992 e nos artigos 235, 237, inciso VII e parágrafo único, 250, inciso II, e 251, § 2º, do Regimento Interno, em:
9.1. conhecer desta representação e considerá-la procedente;
9.2. assinar prazo de 15 dias, com fundamento no art. 71, inciso IX, da Constituição Federal, c/c o art. 45 da Lei 8.443/1992, para que o Ministério dos Transportes, Portos e Aviação Civil - MTPA adote as medidas necessárias ao exato cumprimento da lei, declarando a nulidade do Segundo Termo Aditivo ao Contrato PRES 32/98, celebrado, em 2/9/2015, com a Libra Terminais S.A., por ilegalidade insanável e expressiva potencialidade de dano ao erário;
9.3. determinar, cautelarmente, ao MTPA e à Agência Nacional de Transportes Aquaviários - Antaq a adoção de medidas imediatas para realização de nova licitação destinada ao arrendamento das áreas abrangidas pelo segundo termo aditivo ao Contrato PRES 32/98, devendo apresentar ao TCU, em 30 dias, plano de ação que detalhe as medidas necessárias; com indicação dos prazos para implementação de cada atividade e dos respectivos responsáveis, de forma que todo o processo necessário à assunção das áreas pelo vencedor do certame esteja concluído e o novo contrato possa entrar em vigor antes de 16/5/2020;
9.4. recomendar ao MTPA e à Antaq que, na promoção da nova licitação determinada no subitem anterior, seja considerada a opção de unificação das áreas, de modo a tornar mais atrativo o referido certame e mais eficiente a exploração dos terminais;
9.5. tendo em vista o comando ínsito no item 9.2 e o princípio da continuidade do serviço público, o MTPA poderá, se assim entender necessário, autorizar, excepcionalmente, em caráter precário, a continuidade da exploração, pela atual concessionária, do objeto dos contratos PRES 11/95 (terminal 37) e PRES 32/98 (terminal 35) , para que a empresa vencedora da licitação a que se refere item 9.3 possa assumir esse encargo logo após o término da vigência do contrato DP/019.2000 (terminal 33) , que ocorrerá em 16/05/2020;
9.6. determinar à SeinfraPortoFerrovia que:
9.6.1. instaure processo de monitoramento para verificar o cumprimento das medidas indicadas nesta deliberação e de acompanhamento da execução das medidas previstas no plano de ação a que alude o item 9.3;
9.6.2. autue processo apartado, com cópia das peças pertinentes dos presentes autos, para apurar:
9.6.2.1. as responsabilidades pelo descumprimento do art. 13, §§ 1º, II, e 8º, do Decreto 8.465/2015;
9.6.2.2. a fundamentação e o interesse público que sustentam a opção por unificar e prorrogar antecipadamente os contratos relativos aos terminais 33, 35 e 37, em detrimento da licitação daquelas áreas, dando oportunidade à atual arrendatária para que se manifeste;
9.6.2.3. as responsabilidades pela morosidade na efetiva instalação do procedimento arbitral e pelo descumprimento ao subitem 5.5 e aos subitens 5.5.1 e 5.5.2 do termo de compromisso arbitral celebrado, em 2/9/2015, pela União e a Codesp, de um lado, com as empresas Libra Terminais S.A. e a Libra Terminal 35 S.A. (atual denominação: Libra Terminal Santos S.A.) , do outro;
9.6.2.4. a ocorrência de violação aos arts. 9º, § 4º, inciso II, e 13, § 7º, do Decreto 8.465/2015 e ao art. 7º, I, da Portaria SEP/PR 349/2014, bem como as respectivas responsabilidades.
9.7. autorizar a SeinfraPortoFerrovia a promover diligências com vistas ao compartilhamento de provas produzidas no âmbito das investigações em curso acerca de suposto esquema criminoso para beneficiar arrendatárias que operam no Porto de Santos, caso repute essa medida necessária ou conveniente para instrução do processo apartado de responsabilização ou para fins de nova fiscalização/representação;
9.8. dar ciência desta deliberação ao MTPA, à Codesp, à Antaq, à Libra Terminais S.A., à Libra Terminal Santos S.A., à 3ª Câmara de Coordenação e Revisão do Ministério Público Federal, à Procuradoria da República no Município de Santos e à Procuradoria da República no Distrito Federal (TC Processo 027.222/2017-9) ;
9.9. considerar o presente processo como de urgente tramitação, para efeito de trâmite na SeinfraPortoFerrovia, em vista do interesse público que alberga."  (Grifei) .
5.	Segue-se o teor principal da decisão monocrática agravada:
"3. A Serur, em seu exame preliminar, propõe a admissibilidade dos recursos. Além disso, ao reconhecer o risco de ineficácia da futura decisão de mérito, caso fosse concedido efeito suspensivo aos itens questionados, propôs que fosse adotada medida cautelar para que, em caráter precário, seja autorizada a continuidade da exploração dos terminais pelas concessionárias, considerando presentes os requisitos de perigo na demora e de fumaça do bom direito para tanto.
4. Atendidos os requisitos de admissibilidade, previstos nos arts. 32, parágrafo único; 33 e 48 da Lei 8.443/1992, os expedientes de peça 190 a 193 e 199 merecem ser conhecidos como pedidos de reexame.
5. Quanto aos pressupostos para a adoção da medida cautelar sugerida pela unidade instrutiva, concordo estar configurado o perigo na demora, já que a concessão de efeito suspensivo a uma decisão que determina uma obrigação de fazer poderia levar à infrutuosidade da futura decisão de mérito. 
6. No presente caso, especialmente o item 9.2 do acórdão combatido determinou que fosse anulado o segundo termo aditivo ao contrato em apreço. Sendo assim, o mero conhecimento do recurso, com a concessão de efeito suspensivo a este comando, poderia resultar na perda de objeto do mencionado dispositivo se, pelo decurso do prazo na apreciação dos recursos, o próprio contrato tivesse sua vigência expirada. 
7. Caracterizados, assim, o perigo na demora e a plausibilidade jurídica do pedido, que repousa sobre a própria decisão recorrida, e com base no poder geral de cautela, entendo oportuna a adoção da medida cautelar proposta pela Serur.
8. Diante do exposto, decido:
8.1. conhecer dos pedidos de reexame interpostos pela empresa Libra Terminais S.A. e pelo Ministério dos Transportes, Portos e Aviação Civil, nos termos do artigo 48 da Lei 8.443/1992, c/c os artigos 285 e 286, parágrafo único, do RI/TCU, sem efeito suspensivo; [grifo acrescido]
8.2. adotar medida cautelar para suspender o Segundo Termo Aditivo ao Contrato PRES 32/98, autorizando, excepcionalmente, em caráter precário, a continuidade da exploração, pela atual concessionária, do objeto dos Contratos PRES 11/95  (terminal 37) e PRES 32/98 (terminal 35) , para que a empresa vencedora da licitação a que se refere o item 9.3 do Acórdão 1171/2018-TCU-Plenário possa assumir esse encargo logo após o término da vigência do Contrato DP/019.2000 (terminal 33) , que ocorrerá em 16/05/2020, ante a existência dos pressupostos do fumus boni iuris e do periculum in mora, com fundamento no poder geral de cautela assegurado ao TCU pelo STF; e [grifos acrescidos]
8.3. dar ciência aos recorrentes  e à Codesp da presente decisão."
6.	Ao admitir os agravos, em 15/1/2019, determinei a oitiva prévia do Ministério Público junto a este Tribunal, em face da complexidade e relevância da matéria, conforme despacho à peça 222, cujo teor principal reproduzo a seguir, para a adequada compreensão da matéria:
               (...)      
A União alega, na essência, o seguinte: 1) a existência de perigo da demora reverso;        2) comprometimento da segurança jurídica e do interesse público; e 3) ausência de perigo da demora que justifique a negativa de concessão de efeito suspensivo ao seu Pedido de Reexame. 
Da sua petição de agravo destaco os seguintes trechos, apresentados pela agravante como fundamentos de suas alegações (com negritos e sublinhados do original) :
- "Concomitantemente ao Segundo Aditivo ao Contrato n° 32/98 foi Celebrado Termo de Compromisso Arbitral pelo qual a União, a Companhia Docas do Estado de São Paulo - CODESP e empresas do Grupo Libra resolveram instituir arbitragem para solucionar litígios relacionados aos Contratos n° 32/98 e 11/95, pondo fim a diversas ações judiciais propostas por ambas as partes";
- "foi então instaurado o Procedimento Arbitral n° 78/2016/SEC7 perante o Centro de Arbitragem e Mediação da Câmara de Comércio Brasil-Canadá - CAM-CCBC. Em menos de um ano após a celebração do Termo de Arbitragem, as partes já haviam apresentado suas alegações iniciais, respostas, réplicas e alegações finais, que enfrentaram as questões controvertidas com alto grau de detalhamento, juntaram vasta prova documental incluindo muitos elementos de prova que não tinham sido levantados nas ações judiciais e produziram diversas manifestações técnicas. Foram ainda realizadas uma audiência preliminar de apresentação do caso e uma audiência de instrução, que durou quatro dias e na qual foram apresentadas sustentações orais e ouvidos os representantes legais das partes e nove testemunhas técnicas. As questões incidentais surgidas durante o processo foram decididas rapidamente e com adequada fundamentação. O ganho tanto em termos de tempo como de qualidade dos debates técnicos e jurídicos em comparação ao que ocorreria no âmbito de um processo judicial restou evidente".
- "Recentemente, no dia 7 de janeiro de 2019, foi proferida sentença no Procedimento Arbitral n° 78/2016/SEC7 (em anexo) que acolheu INTEGRALMENTE todos os pedidos formulados pela UNIÃO, declarando a "inexistência de justa causa para reequilíbrio econômico-financeiro do contrato" e condenando LIBRA "ao pagamento, com os devidos acréscimos de juros, correção monetária e multas incidentes até a data do efetivo pagamento, de toda a quantia devida à Codesp em decorrência das obrigações assumidas nos contratos de arrendamento de que se trata no presente procedimento arbitral, a ser apurada na etapa de liquidação". 
- "Agora, no processo arbitral, há apenas a possibilidade de apresentação de pedido de esclarecimento pelas partes. Em seguida, já se passará à etapa de liquidação para apurar a quantia exata devida por Libra à CODESP, que neste caso se restringirá à atualização dos valores previstos no contrato de arrendamento e dos pagamentos parciais realizados pela arrendatária para que se chegue ao saldo devedor".
- "o Segundo Termo Aditivo ao Contrato nº 32/98, seguindo o disposto no Decreto n° 8.465, de 2015, contém cláusula que condiciona a continuidade de sua eficácia ao pagamento integral de eventual valor a que a arrendatária venha a ser condenada na sentença arbitral (Cláusula Décima Terceira, parágrafo segundo) ".
- "caso o crédito da CODESP não seja devidamente pago no prazo a ser estipulado na decisão final, que deverá ocorrer até 4 de setembro de 2019 (item 9.6 do Termo de Arbitragem) , se chegará a um resultado semelhante ao que foi determinado por este Egrégio Tribunal no Acórdão ora atacado (mediante anulação) , mas com muito mais segurança jurídica. Isso porque, em tal cenário, a extinção do contrato de arrendamento estará baseada em decisão arbitral irrecorrível e em cláusula expressa do Termo Aditivo que esta Corte de Contas considerou nulo. Ao contrário, a anulação do Termo Aditivo pelo Ministério da Infraestrutura (que sucedeu o Ministério dos Transportes, Portos e Aviação Civil) , mesmo que por determinação desta Egrégia Corte de Contas, ainda estará sujeita à revisão judicial, o que poderá acabar dificultando bastante a posterior licitação do terminal".
- "Em síntese, diante do resultado do procedimento arbitral, a UNIÃO e a CODESP estarão numa posição muito mais vantajosa caso seja mantida a eficácia do Segundo Termo Aditivo ao Contrato n° 32/98. Isso porque, caso LIBRA não pague o valor da condenação no prazo a ser fixado na decisão definitiva, o terminal portuário resultante da unificação dos terminais 33, 35 e 37 poderá ser retomado com base no próprio Termo Aditivo celebrado por Libra e em decisão arbitral que goza de força de título executivo e não pode ser revista em âmbito judicial".
- "Além disso, há ainda outras disposições no Segundo Termo Aditivo ao Contrato n° 32/98 cuja manutenção interessa à Administração Pública. Os parágrafos segundo e terceiro da Cláusula Oitava preveem que Libra deixará de ter prioridade de atracação no cais em frente ao Terminal 37, atualmente prevista na Cláusula Quarta do Contrato PRES n° 11/95, em quinze meses após a aprovação do projeto executivo relativo às adequações e reforço do cais do berço do Terminal 33, o que se deu mediante a Resolução ANTAQ nº 6136, em 19 de maio de 2018. Conforme consta do parágrafo quarto da Cláusula Oitava, essa disposição do 2° Termo Aditivo tem, por finalidade viabilizar a otimização da operação de grãos na região da Ponta da Praia".
- "Por conseguinte, não há qualquer dúvida de que o interesse público requer a preservação dos efeitos do Segundo Termo Aditivo ao Contrato n° 32/98. Caso esse Aditivo seja anulado administrativamente com base na decisão cautelar deste Egrégio Tribunal, a UNIÃO e a CODESP não poderão se beneficiar da regra constante do parágrafo segundo da sua Cláusula Décima Terceira, acima reproduzida".
- "Assim sendo, a medida cautelar ora atacada implica PERICULUM IN MORA REVERSVO, haja vista que a suspensão da eficácia do Segundo Termo Aditivo ao Contrato n° 32/98 impedirá que a Administração Pública aplique a sua Cláusula Décima Terceira caso LIBRA não pague o valor a que foi condenada na decisão arbitral. Além disso, a anulação do referido Aditivo Contratual, ainda que por força da determinação desta Egrégio Corte de Contas, ainda será de impugnação pela via judicial, o que poderá gerar obstáculos à posterior licitação do portuário em questão".
- "Por outro lado, não se verifica o PERICULUM IN MORA que justifique a imediata aplicação do item 9.2 do Acórdão 1171/2018-TCU-Plenário antes mesmo do julgamento do PEDIDO DE REEXAME, até porque de acordo com a própria decisão impugnada, a arrendatária poderá continuar a operar o terminal portuário de que se trata até 16 de maio de 2020. Portanto, não há qualquer benefício à Administração Pública em declarar desde logo a invalidade do Segundo Termo Aditivo ao Contrato n° 32/98. Ao contrário, conforme demonstrado no presente recurso, em face da decisão arbitral recentemente proferida, a aplicação das cláusulas do referido aditivo contratual são amplamente benéficas à UNIÃO e a CODESP. A sua invalidação neste momento representaria uma vantagem à arrendatária e não à Administração Pública".
Ao final, a União pede o recebimento do pedido de reexame com efeito suspensivo, inclusive em relação ao item 9.2 do acórdão recorrido.
A agravante Libra Terminais S/A alega, em síntese, o seguinte:
- usurpação de competência do Plenário pela Serur, que teria exorbitado de suas competências ao propor a medida cautelar em sede de admissibilidade recursal;
- invalidade do despacho do relator que não concedeu efeito suspensivo, porquanto teria havido violação da lei, que garante o efeito suspensivo do recurso;
Nas palavras da agravante, foram apresentadas também as seguintes alegações:
- "Ora, não é a Agravante que tenta se socorrer do direito processual civil, o que pareceria de todo modo inapropriado. Ao contrário, o próprio Ministro prolator optou por fundamentar sua decisão apropriando-se de regime procedimental inadequado aos autos, pois a anulação não está entre as medidas que a doutrina classifica como tutela especifica. Afinal, anulação não é obrigação de fazer, em contraste com as medidas de dar, entregar e bloquear - essas, sim, tutelas especificas que autorizariam a aplicação do regime processual civil ao controle externo".
- "Quando a lei processual civil autoriza, para as obrigações de fazer, a concessão de tutela provisória para garantia da frutuosidade da decisão de mérito, o direito tutelado é bastante diverso. O que se tutela, pela referida via, é que a decisão final preserve seu sentido, que não seja uma decisão inútil. Em outras palavras, o que o direito processual pretende evitar é que alguém "ganhe, mas não leve". Esse é o sentido da frutuosidade que a lei estabelece. Ora, uma decisão com carga desconstitutiva (como a anulação de um contrato, cuja duração poderá chegar a 38 anos) é sempre tempestiva".
- "No campo da tutela desconstitutiva "quem ganha sempre leva". Salta aos olhos, portanto, que é indevida a fundamentação do Despacho recorrido, no que supõe que "a concessão de efeito suspensivo a uma decisão que determina uma obrigação de fazer poderia levar à infrutuosidade da futura decisão de mérito". Como se demonstrou, nem se trata de obrigação de fazer, nem de infrutuosidade potencial".
- "De forma mais ampla, se, diferentemente do que se escreveu, o bem jurídico tutelado pelo Despacho seja a tempestividade do processo, basta que esse Eg. TCU julgue o mérito definitivamente de forma ágil. Qualquer que seja o desfecho, a justiça assim será alcançada. O que não se pode autorizar é que o processo seja subvertido, alterando-se o Acórdão do Plenário a partir de um despacho da SERUR, cujas consequências serão gravíssimas e irreparáveis".
- "Outro equívoco, salvo melhor juízo, está em supor, o anterior Ministro Relator, que o conhecimento do recurso poderia levar à perda do objeto do processo, conforme consignado no sexto parágrafo da decisão. Afinal, a doutrina entende que perda de objeto decorre de uma relação de prejudicialidade, quando uma medida pleiteada passa a ser desnecessária, pois atingida ou completamente obstada de outro modo".
- "O Terminal da Libra atende cerca de 24 navios por mês, totalizando cerca de 328 mil contêineres por ano (2018) , respondendo por aproximadamente 12% da movimentação do Porto de Santos. Estes volumes são decorrentes de contratos firmado com os principais Armadores europeus e asiáticos. Além da operação portuária o Terminal presta serviços complementares tais como armazenagem e integração logística porto-indústria, tendo apresentado os seguintes números em 2018: consolidação de carga para 39 mil conteineres de exportação e 21 mil viagens rodo-ferroviarias de coleta e distribuição de carga".
- "A dinâmica altamente complexa da atividade portuária descrita acima, é executada por uma equipe de 1440 profissionais, altamente qualificada e especializada".
- "Fato é que o despacho proposto pela d. Serur e acatado pelo então relator como medida cautelar, certamente provocara uma grande insegurança nos Armadores clientes do Terminal; os contratos que estão prestes a serem assinados ou renovados não o seriam, eis que normalmente têm duração superior a um ano. Isto poderá gerar uma situação paradoxal: terminal com direito de exploração até no mínimo 2020, poderá ter suas operações prematuramente paralisadas, inviabilizando a Empresa e a continuação dos serviços prestados".
- "Os prejuízos seriam incalculáveis. Com um número menor de concorrentes, o mercado, que atualmente conta com 4 terminais portuários, operando no limite de suas capacidades, certamente será impactado pela elevação dos preços portuários praticados e pela redução da qualidade dos serviços, sem mencionar que os cerca de três mil empregos. diretos e indiretos  deste terminal Libra estarão todos em risco".
- "Por outro lado, a cautelar em questão ignora as chances reais de provimento do pedido de reexame pendente de análise de mérito por parte da própria Serur e, consequentemente, julgamento pelo Plenário dessa Eg. Corte. A representação que originou o presente debate evidentemente não levou em consideração que nem o Grupo Libra, nem qualquer pessoa ligada a ele, figurou na denúncia recentemente apresentada pela Procuradora Geral da República no Inquérito dos Portos, utilizado, por alguns dos ministros dessa Eg. Corte para questionar a idoneidade da prorrogação dos contratos em questão, quando do julgamento das alegações de defesa apresentadas pela ora Agravante".
- "Sendo assim, se o que se discute- além dos gravíssimos e irreparáveis prejuízos à Recorrente e ao País - é o modo pelo qual o recurso interposto será processado, eis que não há falar em relação de prejudicialidade. A jurisdicionada continuará a ter, de todo modo, interesse em um julgamento favorável. Ademais, incumbe a esse Eg. TCU processar os feitos de sua competência dentro de duração razoável, não podendo ser imposto aos jurisdicionados qualquer regime desfavorável no processamento por receio de que não se tenha a agilidade necessária para promover andamento ao feito".
- "Quanto aos requisitos autorizadores da excepcionalíssima medida cautelar deferida nos presentes autos, cumpre registar que estão manifestamente ausentes tanto o Perigo da demora quanto a verossimilhança das alegações trazidas pela d. Unidade Técnica. A vigência desta inusitada medida emergencial impede que o grupo realize os investimentos da ordem de um bilhão de reais que estão previstos para os próximos anos".
- "Em relação à verossimilhança ou "fumaça do bom direito" é digno de nota que chamado "o inquérito do Portos" oriundo da Operação da Policia Federal batizada Skala, que investigou profundamente eventuais ilícitos no Setor Portuário, afastou o Grupo Libra, seus executivos e acionistas do âmbito das investigações que, por sua vez, resultaram na denúncia contra o ex-Presidente Michel Temer e outros grupos empresariais, de modo que a presunção de licitude e validade inerentes ao ato administrativo que prorrogou os contratos de concessão em comento militam em favor da União e da Agravante. A cautela ora combatida, portanto, não ostenta os requisitos basilares para manter-se vigente".
Ao final, a agravante [Libra] pede a revogação da cautelar, com o consequente conhecimento do recurso, com efeito suspensivo.
A agravante Libra Terminais S/A encaminhou ao meu gabinete cópia da denúncia relativa ao "Inquérito dos Portos", a fim de demonstrar que referida empresa, assim como seus sócios, não constam da citada peça criminal, o que fiz juntar aos autos deste processo.
Diz o Regimento Interno do TCU, em seu art. 276, §1º, que a decisão monocrática de natureza cautelar deve ser submetida ao Plenário na primeira sessão subsequente. Por outro lado, o §1º do seu art. 289 estabelece que "interposto o agravo, o Presidente do Tribunal, o presidente de câmara ou o relator poderá reformar o seu despacho ou submeter o feito à apreciação do colegiado competente para o julgamento de mérito do processo".
Portanto, caso este relator entenda que é caso de se realizar o juízo de retratação, poderá fazê-lo monocraticamente. Noutro sentido, caso entenda pela manutenção da cautelar concedida pelo então relator, devem os presentes agravos ser submetidos à apreciação do Plenário na sessão de 23 de janeiro do corrente ano, por ser a primeira após o deferimento da cautelar.
Considerando, porém, a complexidade e a relevância da matéria, entendo recomendável a oitiva do Ministério Público junto ao TCU sobre os presentes agravos. No entanto, dada a urgência que o caso requer, próprio das medidas cautelares, associada ainda aos prazos regimentais que disciplinam a matéria, consoante mencionado no parágrafo anterior, é importante que a análise a ser realizada se dê dentro do menor prazo possível.
Desse modo, solicito o pronunciamento do Ministério Público junto ao TCU sobre os agravos ora em exame, ressaltando a urgência que o caso requer.
7.	O Parquet, representado no feito pelo Procurador Júlio Marcelo de Oliveira, emitiu o seguinte parecer, opinando pelo improvimento dos agravos (peça 225) :
	Registro inicialmente que o presente processo deu entrada em meu gabinete apenas na tarde do dia 17.1.2019. 
	Cuida-se de agravos interpostos por Libra Terminais S/A e pela União contra despacho do Exmo. Ministro José Múcio Monteiro que adotou medida cautelar proposta pela Serur para afastar o efeito suspensivo dos pedidos de reexame oferecidos pelos agravantes contra o Acórdão 1171/2018-TCU-Plenário e suspender os efeitos do segundo termo aditivo ao Contrato PRES 32/98, autorizando, em caráter precário, a continuidade da exploração do objeto dos Contratos PRES 11/95 e PRES 32/98, para que a empresa vencedora da licitação referida no item 9.3 do referido Acórdão 1171/2018-TCU-Plenário possa assumir esse encargo logo após o término da vigência do Contrato DP/019.2000, que ocorrerá em maio de 2020.
	Ao ver do Ministério Público de Contas, o despacho agravado está perfeitamente delineado e bem fundamentado e os agravos interpostos não devem ser providos.
	Com efeito, a cautelar adotada preserva as consequências práticas do Acórdão 1171/2018-TCU-Plenário, no sentido de a Administração Pública promover as medidas preparatórias para a necessária licitação determinada por esta Corte. Não é razoável que a Administração retarde o início dessas providências. Qualquer retardo nesse procedimento milita em favor dos interesses econômicos da empresa Libra e em desfavor da mais eficiente prestação de serviços para a sociedade. 
	Não se há de esgotar neste momento o mérito do processo, tarefa a ser realizada por ocasião do julgamento de mérito dos pedidos de reexame. Cumpre, por ora, apenas analisar os pressupostos para concessão da cautelar adotada, que se afiguram abundantemente demonstrados, conforme os próprios termos do despacho adotado por Sua Excelência.
	Sem embargo, registre-se desde logo que os argumentos dos agravantes relativos ao resultado do procedimento de arbitragem instaurado para dirimir o litigio entre a arrendatária e a CODESP apenas confirmam que razão alguma assiste à empresa Libra Terminais e que seus contratos jamais deveriam ter sido objeto de prorrogação pelo Poder Público. 
	Pretender validar o termo aditivo, a título de tirar proveito da sentença arbitral, significaria reconhecer por via oblíqua a licitude da prorrogação feita e descumprir o dever de licitar previsto na Constituição, entregando a uma empresa manifestamente inidônea em sua relação com a CODESP e que nunca cumpriu os requisitos para qualquer prorrogação contratual, o direito de continuar explorando esses terminais portuários, malbaratando o patrimônio público.
	Soa ainda ingênuo acreditar que a empresa que nunca pagou corretamente o valor do arrendamento por ela mesma proposto vá honrar espontaneamente o valor a que foi condenada e ainda realizar mais de R$ 1 bilhão de reais em investimentos. O interesse público passa longe de manter qualquer relação contratual com essa empresa, que deveria mesmo ser declarada inidônea pela CODESP por todo seu histórico.
	Não há falar ainda em perda de qualquer emprego em razão da cautelar adotada. Quem gera emprego é a exploração do terminal, seja ela feita pela empresa Libra, seja por outra arrendatária. O importante é que não haja descontinuidade na prestação dos serviços e tanto o Acórdão 1.171/2018, como a cautelar ora combatida foram cuidadosos com a continuidade desta prestação.
	Assim, em análise perfunctória compatível com o objetivo processual deste momento, manifesta-se o Ministério Público de Contas pelo desprovimento dos agravos interpostos e pela confirmação pelo eg. Plenário da cautelar adotada por meio do despacho do Exmo. Ministro José Múcio Monteiro em 21 de dezembro passado.
8.	A medida cautelar expedida na decisão agravada foi emitida durante o recesso deste Tribunal, razão por que ainda não foi submetida à homologação deste Plenário.
É o Relatório.

8.1. Alexandre Dalfior de Figueiredo, representando Agência Nacional de Transportes Aquaviários.  
8.2. Ana Carolina Souza do Bomfim, representando o então Ministério dos Transportes, Portos e Aviação Civil.  
8.3. Antônio Perilo Teixeira (OAB/DF 21.359), Henrique Araújo Costa (OAB/DF 21.989), Guilherme Augusto Ferreira Fregapani (34.406/OAB-DF) e outros, representando Libra Terminais S.A.

Procurador Júlio Marcelo de Oliveira.

AGRAVO CONTRA DECISÃO MONOCRÁTICA DO RELATOR QUE, EM SEDE DE ADMISSIBILIDADE DE PEDIDOS DE REEXAME, NEGOU EFEITO SUSPENSIVO AOS RECURSOS E EXPEDIU MEDIDA CAUTELAR. CONHECIMENTO. QUESTÕES RELACIONADAS À LÓGICA PROCESSUAL INERENTE AO EFEITO SUSPENSIVO DOS RECURSOS. PROVIMENTO PARCIAL. CONCESSÃO DE EFEITO SUSPENSIVO APENAS EM RELAÇÃO AOS SUBITENS 9.2 E 9.6.2 DO ACÓRDÃO RECORRIDO. REFERENDO DA CAUTELAR EXPEDIDA. FIXAÇÃO DE PRAZOS PARA A INSTRUÇÃO DOS PEDIDOS DE REEXAME, EM FUNÇÃO DA URGÊNCIA DA MATÉRIA. CONSIDERAÇÕES SOBRE O IMPERATIVO DE URGÊNCIA NA ANÁLISE DOS RECURSOS. DETERMINAÇÕES INERENTES AO MONITORAMENTO DO SUBITEM 9.3 DO ACORDÃO RECORRIDO. CIÊNCIA.

REPRESENTAÇÃO (REPR)

Secretaria de Recursos (SERUR); Secretaria de Fiscalização de Infraestrutura Portuária e Ferroviária (SeinfraPortoFerrovia).

Inicialmente, registro atuar no feito em sucessão ao Ministro José Múcio Monteiro, nos termos do art. 152 do Regimento Interno deste Tribunal.
2.	Presentes os requisitos de admissibilidade assentados no art. 289 do Regimento Interno deste Tribunal, cumpre conhecer dos agravos.
3.	No mérito, endosso parcialmente as conclusões do Parquet, apenas quanto à manutenção da negativa do efeito suspensivo aos pedidos de reexame dos agravantes em relação aos comandos expedidos nos subitens 9.3, 9.5 e 9.6.1 do Acórdão 1171/2018-TCU-Plenário, assim exarados:
9.3. determinar, cautelarmente, ao MTPA e à Agência Nacional de Transportes Aquaviários - Antaq a adoção de medidas imediatas para realização de nova licitação destinada ao arrendamento das áreas abrangidas pelo segundo termo aditivo ao Contrato PRES 32/98, devendo apresentar ao TCU, em 30 dias, plano de ação que detalhe as medidas necessárias; com indicação dos prazos para implementação de cada atividade e dos respectivos responsáveis, de forma que todo o processo necessário à assunção das áreas pelo vencedor do certame esteja concluído e o novo contrato possa entrar em vigor antes de 16/5/2020;
9.5. tendo em vista o comando ínsito no item 9.2 e o princípio da continuidade do serviço público, o MTPA poderá, se assim entender necessário, autorizar, excepcionalmente, em caráter precário, a continuidade da exploração, pela atual concessionária, do objeto dos contratos PRES 11/95 (terminal 37) e PRES 32/98 (terminal 35) , para que a empresa vencedora da licitação a que se refere item 9.3 possa assumir esse encargo logo após o término da vigência do contrato DP/019.2000 (terminal 33) , que ocorrerá em 16/05/2020;
9.6. determinar à SeinfraPortoFerrovia que:
9.6.1. instaure processo de monitoramento para verificar o cumprimento das medidas indicadas nesta deliberação e de acompanhamento da execução das medidas previstas no plano de ação a que alude o item 9.3;
4.	A determinação descrita no subitem 9.3 foi expedida com base no poder geral de cautela deste Tribunal, e visa a evitar o prejuízo irreversível aos interesses da Administração - e ao próprio interesse público primário -, caso este Tribunal venha negar provimento aos pedidos de reexame e, assim, confirmar a determinação pela declaração de nulidade do Segundo Termo Aditivo ao Contrato PRES 32/98, ordenada no subitem 9.2 da deliberação alvejada. 
5.	É que o elevado tempo consumido por licitações de maior complexidade, como a referida nesse comando, não permite delongas. Antecipar as providências com esse mister é um imperativo do planejamento administrativo. Por isso, tal determinação não deve ser obstada pelos recursos. 
6.	Por outro lado, caso os pedidos de reexame sejam providos e o contrato vigente seja preservado, a descontinuação dos procedimentos tendentes à nova licitação será menos prejudicial ao interesse público do que o resultado inverso, ou seja, o início tardio do certame.
7.	Quanto à autorização expressa no subitem 9.5, trata-se, a rigor, de um dispositivo favorável aos recorrentes, com o objetivo de assegurar, ainda que de forma precária e excepcional, a continuidade dos serviços previstos nos contratos PRES 11/95 (terminal 37) e PRES 32/98 (terminal 35) .
8.	O comando inserto no subitem 9.6.1 visa a monitorar o cumprimento da determinação expressa no subitem 9.3.
9.	Pontuo que os subitens 9.4 (recomendação ao MTPA - atual Ministério da Infraestrutura - e à Antaq) e 9.7 (determinação à unidade técnica sobre o compartilhamento de provas) não foram objeto de questionamento pelos recorrentes. A União, no interesse do então Ministério dos Transportes, Portos e Aviação Civil, opõe-se apenas aos subitens 9.2, 9.3, 9.5 e 9.6, e a Libra objurga, na essência, apenas o subitem 9.2.  
10.	Assim, em linha de concordância parcial com o parecer do Ministério Público de Contas, considero acertado o despacho agravado, apenas no que tange à negativa de efeito suspensivo a esses três dispositivos - 9.3, 9.5 e 9.6.1 - do Acórdão 1171/2018-TCU-Plenário.
11.	Quanto às demais considerações e conclusões do Parquet, apresento, a seguir, as razões da minha divergência, principalmente quanto ao comando anotado no subitem 9.2 do acórdão recorrido, que fixou o prazo de 15 (quinze) dias para a declaração de nulidade do Segundo Aditivo ao Contrato PRES 32/98, em torno do qual gravitam as demais determinações questionadas nos recursos.
12.	Ressalto, de início, que as análises que teço não adentram às questões de mérito do Acórdão 1171/2018-TCU-Plenário trazidas pelos agravantes, máxime porque a ponderação desses pontos é pertinente à instrução e à apreciação dos pedidos de reexame.
13.	Como visto no Relatório, os argumentos dos agravantes giram em torno da dúplice decisão do despacho de admissibilidade dos pedidos de reexame, exarado em 21/12/2018, no sentido de:
	1) negar-lhes efeito suspensivo, em sentido amplo; e
	2) cautelarmente, "suspender o Segundo Termo Aditivo ao Contrato PRES 32/98",  porém "autorizando, excepcionalmente, em caráter precário, a continuidade da exploração, pela atual concessionária, do objeto dos Contratos PRES 11/95 (terminal 37) e PRES 32/98 (terminal 35) , para que a [futura] empresa vencedora da licitação a que se refere o item 9.3 do Acórdão 1171/2018-TCU-Plenário possa assumir esse encargo logo após o término da vigência do Contrato DP/019.2000 (terminal 33) , que ocorrerá em 16/05/2020, ante a existência dos pressupostos do fumus boni iuris e do periculum in mora, com fundamento no poder geral de cautela assegurado ao TCU pelo STF".
14.	Ambas as agravantes pleiteiam o recebimento dos respectivos pedidos de reexame com efeito suspensivo, inclusive sobre o item 9.2 do acórdão recorrido (determinação para anulação, em quinze dias, do Segundo Termo Aditivo ao Contrato PRES 32/98, celebrado em 2/9/2015 com a Libra Terminais S.A., e, por conseguinte, a revogação da medida cautelar.
15.	O núcleo da fundamentação do despacho ora agravado, para concluir pela negativa de efeito suspensivo e emissão de medida cautelar, foi assim anotado pelo então relator do feito:
5. Quanto aos pressupostos para a adoção da medida cautelar sugerida pela unidade instrutiva, concordo estar configurado o perigo na demora, já que a concessão de efeito suspensivo a uma decisão que determina uma obrigação de fazer poderia levar à infrutuosidade da futura decisão de mérito. 
6. No presente caso, especialmente o item 9.2 do acórdão combatido determinou que fosse anulado o segundo termo aditivo ao contrato em apreço. Sendo assim, o mero conhecimento do recurso, com a concessão de efeito suspensivo a este comando, poderia resultar na perda de objeto do mencionado dispositivo se, pelo decurso do prazo na apreciação dos recursos, o próprio contrato tivesse sua vigência expirada.  (Grifei) .
16.	Com as devidas vênias, não identifico a necessidade processual da solução dada no despacho agravado.
17.	Assim considero baseado não nas questões de fundo apresentadas pelas agravantes, mas apenas em razões de lógica e coerência processual.
18.	A primeira razão que apresento refere-se à própria lógica do efeito suspensivo. 
19.	É que as determinações que geram obrigações de fazer - in casu, a ordem para anular um termo aditivo que dá continuidade a um contrato -, quando questionadas em grau de recurso, exigem, ipso facto, a suspensão do comando guerreado até que se confirme ou não, no julgamento do próprio recurso, se o ato ordenado deve mesmo ser praticado ou não. É dizer: se uma autoridade manda o jurisdicionado praticar um ato X, mas este contesta a necessidade ou a correção dessa medida e recorre, será necessário decidir o recurso para, somente então, confirmar se essa medida deve mesmo ser praticada. 
20.	A negativa de efeito suspensivo ao pedido de reexame, medida de exceção, geralmente é aplicada quando o questionamento recai sobre uma determinação de "não fazer". Exemplos: abstenção de pagamentos indevidos a servidores ou a contratados; interrupção da execução de serviços irregulares; proibição da continuidade de procedimento licitatório viciado etc. Nesses casos, a eventual concessão de efeito suspensivo ao recurso poderia ensejar o prosseguimento da conduta inquinada, gerando prejuízos ao bem jurídico tutelado pela decisão em caso de improvimento do recurso.
21.	No caso vertente, se o efeito suspensivo é negado, isso significa, em tese, que a ordem para "declarar a nulidade" do termo aditivo no prazo de quinze dias continuaria válida. Então, sob esse prisma, o jurisdicionado ficaria obrigado a proceder à anulação independentemente da apreciação de mérito do recurso, o que soa contraditório.
22.	Outra informação importante a ponderar é que os pedidos de reexame foram interpostos, pela União e pela Libra, respectivamente, em 24/9/2018 (peça 190) e 4/10/2018 (peça 199) e o despacho de admissibilidade, ora agravado, exarado em 21/12/2018. Dessa forma, a negativa do efeito suspensivo aos recursos implicaria colocar em mora os gestores do então Ministério dos Transportes, Portos e Aviação Civil (MTPA) - atual Ministério da Infraestrutura -, porquanto o prazo para a anulação do Segundo Termo Aditivo ao Contrato PRES 32/98, ordenado no subitem 9.2 do acórdão recorrido, já se encontraria expirado desde o início do mês de outubro de 2018.
23.	Note-se que essas ponderações assentam-se unicamente na lógica processual, nada tangenciando as questões de mérito dos recursos, conforme já esclareci.
24.	O despacho agravado também adotou medida cautelar para "suspender o Segundo Termo Aditivo ao Contrato PRES 32/98", e autorizou "excepcionalmente, em caráter precário, a continuidade da exploração, pela atual concessionária, do objeto dos Contratos PRES 11/95 e PRES 32/98 (terminal 35) ".
25.	Considero oportuno que este Tribunal referende essa cautelar, de modo a reforçar claramente que a autorização para o prosseguimento, em caráter excepcional, dos serviços que constituem os objetos dos Contratos PRES 11/95 (terminal 37) e PRES 32/98 (terminal 35) tem o objetivo de evitar a paralisação das operações portuárias nas áreas arrendadas, enquanto não concluída a nova licitação, conferindo, ainda, segurança jurídica às partes. No caso do Contrato DP/019.2000 (terminal 33) , a execução dos respectivos serviços ainda está amparada contratualmente, porquanto a avença tem duração prevista até 16/05/2020, data limite para a cautelar. É uma medida de preservação do interesse público inerente às atividades portuárias. Note-se que a cautelar "suspende" o "Segundo Termo Aditivo ao Contrato PRES 32/98", mas "autoriza" apenas a exploração das áreas por ele abrangidas.  
26.	Por oportuno, assinalo a existência de outros comandos anteriormente expedidos por este Tribunal que também convergiram nesse sentido. A autorização excepcional para a continuidade da exploração das áreas arrendadas já fora dada no subitem 9.5 do mesmo acórdão recorrido, verbis:
9.5. tendo em vista o comando ínsito no item 9.2 e o princípio da continuidade do serviço público, o MTPA poderá, se assim entender necessário, autorizar, excepcionalmente, em caráter precário, a continuidade da exploração, pela atual concessionária, do objeto dos contratos PRES 11/95 (terminal 37) e PRES 32/98 (terminal 35) , para que a empresa vencedora da licitação a que se refere item 9.3 possa assumir esse encargo logo após o término da vigência do contrato DP/019.2000 (terminal 33) , que ocorrerá em 16/05/2020;  (grifei) .
27.	  No Acórdão 2142/2018-TCU-Plenário (Relatora Ministra Ana Arraes) , proferido em 12/9/2018, em sede de embargos de declaração contra o multicitado Acórdão 1171/2018-TCU-Plenário, este Tribunal esclareceu que a autorização para exploração precária do objeto do Contrato PRES 32/98 estende-se a seu segundo termo aditivo, verbis:
9.2. esclarecer aos embargantes que, aliado à declaração de nulidade determinada pelo subitem 9.2 do Acórdão 1171/2018-TCU-Plenário, a ser feita em até 15 (quinze) dias, pode ser admitida, se necessária, a vigência precária do segundo termo aditivo ao Contrato PRES 32/98 até que seja concluído novo processo licitatório, tendo como data-limite 16/05/2020, consoante autorizado pelo subitem 9.5 do Acórdão 1171/2018-TCU-Plenário;
28.	   Vê-se, portanto, que este Tribunal, ao esclarecer o alcance do acórdão recorrido, chegou a decidir, neste Plenário, que o "segundo termo aditivo ao Contrato PRES 32/98" pode manter vigência precária até a conclusão da licitação que culminará com novo contrato. É uma medida que se harmoniza com a concessão do efeito suspensivo aos pedidos de reexame interpostos pela União e pela Libra no que tange ao subitem 9.2 do acórdão recorrido, que ordenou a anulação desse termo aditivo.
29.	   Não obstante, conforme assinalei alhures, entendo prudente que este Tribunal referende a cautelar expedida no despacho agravado, pois essa medida "suspende" a execução do Segundo Termo Aditivo - que, segundo o acórdão recorrido, está eivado de diversas irregularidades -, mas autoriza, excepcionalmente, apenas a execução das atividades de exploração das respectivas áreas, em respeito ao interesse público subjacente à operação portuária, até o desfecho da nova licitação, ressalvada, por óbvio, a hipótese de provimento dos pedidos de reexame no que tange à determinação inserta no subitem 9.2 do acórdão recorrido.
30.	 Em face da urgência deste processo, definida expressamente no subitem 9.9 do Acórdão 1171/2018-TCU-Plenário, considero necessário fixar prazo para que a Serur instrua os pedidos de reexame pendentes de análise nos autos e encaminhe o feito para pronunciamento do Ministério Público de Contas, cuja oitiva compreendo oportuna nos presentes autos, fixando-se igualmente prazo para sua manifestação.
31.	À luz dessas considerações, considero suficientemente demonstrado que, por razões exclusivas de lógica e coerência processual, e em linha de concordância com as deliberações já proferidas pelo Plenário neste processo - especialmente as descritas no subitens 9.5 do Acórdão 1171/2018-TCU-Plenário e 9.2 do Acórdão 2142/2018-TCU-Plenário (que autorizam, em caráter excepcional e precário, a continuidade dos objetos dos contratos questionados até o desfecho de nova licitação) -, os agravos devem ser parcialmente providos, para que seja concedido efeito suspensivo a ambos os pedidos de reexame, a incidir apenas sobre os subitens 9.2 e 9.6.2 do Acórdão 1171/2018-TCU-Plenário, sem prejuízo do referendo deste Plenário à medida cautelar ordenada no subitem 8.2 do despacho agravado.
32.	Sem prejuízo dessas conclusões, considero necessário que este Tribunal, de ofício, expeça as seguintes determinações com o objetivo de conferir maior efetividade e eficiência ao monitoramento ordenado no subitem 9.6.1 do Acórdão 1171/2018-TCU-Plenário, e, pela mesma razão, reforçar a necessidade de prosseguimento, sem interrupções, das providências inerentes à nova licitação destinada ao arrendamento das áreas abrangidas pelo segundo termo aditivo ao Contrato PRES 32/98, objeto do subitem 9.3 do referido acórdão, sobre o qual, repito, não incide efeito suspensivo:
9.6 determinar à SeinfraPortoRodovia que proceda à imediata autuação do processo de monitoramento ordenado no subitem 9.6.1 do Acórdão 1171/2018-TCU-Plenário, caso ainda não o tenha feito, e realize as diligências necessárias para verificar o estágio de cumprimento da determinação vazada no subitem 9.3 do mesmo acórdão, especialmente quanto ao plano de ação voltado à "realização de nova licitação destinada ao arrendamento das áreas abrangidas pelo segundo termo aditivo ao Contrato PRES 32/98", devendo promover as ações de monitoramento, no mínimo, a cada 30 (trinta) dias, até a adjudicação do (s) objeto (s) ou outro fato que implique o encerramento legítimo da licitação, tendo como data limite, nos termos do subitem 9.2 do Acórdão 2142/2018-TCU-Plenário, o dia 16/5/2020;
9.7 esclarecer à Antaq e ao Ministério da Infraestrutura que, em face do monitoramento determinado no subitem 9.6.1 do Acórdão 1171/2018-TCU-Plenário, e da determinação contida no subitem 9.6 do presente acórdão, deverá ser informado, mensalmente, a este Tribunal sobre o estágio das providências inerentes à nova licitação para o arrendamento das áreas abrangidas pelo segundo termo aditivo ao Contrato PRES 32/98.
33.	Ainda neste ensejo, agradeço ao Ministro-substituto André Luís de Carvalho e aos Ministros Bruno Dantas e Walton Alencar Rodrigues pelas valiosas sugestões na elaboração do presente acórdão.
Do exposto, VOTO por que seja aprovado o Acórdão que ora submeto a este Colegiado.
TCU, Sala das Sessões Ministro Luciano Brandão Alves de Souza, em 6 de fevereiro de 2019.
RAIMUNDO CARREIRO 
Relator

Durante a fase de discussão na Sessão Plenária de 23/1/2019, o Ministro-substituto André Luís de Carvalho formulou pedido de vista dos autos, nos termos do art. 112 do Regimento Interno do Tribunal.
	Nesse contexto, foi aprovada, de forma unânime pelo Plenário, proposta incidental do Ministro Bruno Dantas, no sentido de, em face do referido pedido de vista, conceder, por quinze dias, a contar do dia 22/1/2019, o efeito suspensivo dos pedidos de reexame sobre subitem 9.2 do Acórdão 1171/2018-TCU-Plenário, que ordenou a declaração de nulidade do Segundo Termo Aditivo ao Contrato PRE 32/98. 
	
TCU, Sala das Sessões Ministro Luciano Brandão Alves de Souza, em 6 de fevereiro de 2019.
RAIMUNDO CARREIRO 
Relator

Senhor Presidente do TCU,
	Senhora Ministra e Senhores Ministros,
	Senhora Procuradora-Geral do MPTCU,
	Na Sessão de 23/1/2019, quando atuava em substituição à ilustre Ministra Ana Arraes, pedi vista do presente processo, nos termos do art. 112 do RITCU, para melhor apreciar as questões suscitadas pelo nobre Ministro-Relator Raimundo Carreiro. 
2.	Em linhas gerais, o Ministro Carreiro pugnou pelo parcial provimento aos agravos opostos pela Libra Terminais S.A. e pela União, às Peças 214 e 218, em face do despacho proferido pelo então Ministro-Relator José Mucio Monteiro, à Peça 209, com o intuito de passar a atribuir, assim, o efeito suspensivo sobre os itens 9.2 e 9.6.2 do Acórdão 1171/2018-TCU-Plenário, diante dos pedidos de reexame interpostos anteriormente pelos ora agravantes contra o referido acórdão, tendo o Ministro-Relator Carreiro (sucessor) pugnado, ainda, pela insubsistente da medida cautelar proferida pelo despacho do então Ministro-Relator José Mucio (antecessor) nos seguintes termos:
	" (...) suspender o Segundo Termo Aditivo ao Contrato PRES 32/98, autorizando, excepcionalmente, em caráter precário, a continuidade da exploração, pela atual concessionária, do objeto dos Contratos PRES 11/95 (terminal 37) e PRES 32/98 (terminal 35) , para que a empresa vencedora da licitação a que se refere o item 9.3 do Acórdão 1171/2018-TCU-Plenário possa assumir esse encargo logo após o término da vigência do Contrato DP/019.2000 (terminal 33) , que ocorrerá em 16/05/2020, ante a existência dos pressupostos do fumus boni iuris e do periculum in mora, com fundamento no poder geral de cautela assegurado ao TCU pelo STF".
3.	Na mesma toada, diante da urgência conferida à tramitação do feito, nos termos do item 9.9 do referido acórdão, o Ministro Carreiro sugeriu a fixação do prazo de 30 (trinta) dias para a Secretaria de Recursos (Serur) instruir os aludidos pedidos de reexame e encaminhar o feito para o subsequente pronunciamento do MPTCU.
4.	Peço licença para discordar do ilustre Ministro-Relator Raimundo Carreiro e, assim, acompanhar os pareceres da Serur e do MPTCU, pugnando pelo não provimento dos agravos e pela manutenção da referida cautelar concedida no despacho do Ministro José Mucio, sem prejuízo, contudo, de fixar o suscitado prazo à Serur e de determinar, ainda, que o aludido ministério informe bimestralmente o TCU sobre o andamento das ações destinadas à conclusão do referido processo de licitação, pelas razões que passo a expor.
5.	Bem se sabe que o referido Acórdão 1.171/2018 foi prolatado por unanimidade pelo Plenário do TCU, após o exaustivo debate sobre a insanável ilegalidade com a expressiva potencialidade de dano ao erário pela antecipada prorrogação do Contrato PRES 32/98 por intermédio do malsinado 2º Termo Aditivo firmado em 2/9/2015, além de também promover a unificação de três ajustes sob a titularidade do Grupo Libra (Contrato PRES 32/98 para o Terminal 35, com a vigência até 25/6/2018, Contrato DP/019.2000 para o Terminal 33, com a vigência até 16/5/2020, e Contrato PRES 11/95 para o Terminal 37, com a vigência até 4/9/2015) .
6.	Mais adiante, ainda, ao prolatar o Acórdão 2.142/2018 e aí chancelar o voto da Ministra Ana Arraes pelo não provimento dos embargos de declaração, o Plenário do TCU reforçou novamente a contundência desses argumentos e rechaçou a indevida tentativa de mera rediscussão do mérito pela estreita via dos embargos, tendo esclarecido, contudo, que: "associadamente à declaração de nulidade a ser feita em até 15 dias (subitem 9.2 do Acórdão 1171/2018-TCU-Plenário) , pode ser admitida, se necessária, a vigência precária do segundo termo aditivo ao Contrato PRES 32/98 até que seja concluído novo processo licitatório, tendo como data-limite 16/05/2020 (subitem 9.5 daquele acórdão) ".
7.	As aludidas decisões do Plenário teriam ressaltado, assim, a necessidade de assegurar a precária continuidade na prestação das atividades portuárias pela Libra, no bojo do correspondente ato de autorização precária, com a devida observância à necessidade de ponderação dos efeitos da referida determinação para a subsequente anulação do indigitado ajuste, nos termos do art. 21 da Lei de Introdução às Normas do Direito Brasileiro (LINDB) , a partir da nova dicção dada pela Lei nº 13.655, de 2018, restando esclarecido que a nulidade determinada pelo item 9.2 do Acórdão 1.171/2018 teve os seus efeitos temporais modulados pelo item 9.5 do referido acórdão e, desse modo, teria excepcionalmente assegurado a precária eficácia da prestação dessa atividade portuária no âmbito do aludido ato de autorização até 16/5/2020.
8.	Por essa linha, a excepcional extensão da suscitada eficácia até 16/5/2020 estaria em consonância com a aludida determinação para a anulação do indigitado ajuste, já que corresponderia ao efetivo estabelecimento da subjacente regra de transição, em plena sintonia com o princípio da continuidade do serviço público e com a nova regra da LINDB.
9.	Ocorre, todavia, que a prolação da aludida cautelar suspensiva pelo despacho do Ministro José Mucio tem a felicidade de assegurar, por um lado, a atribuição dos efeitos suspensivos recursais em prol dos referidos pedidos de reexame e de garantir, por outro lado, a continuidade da prestação das aludidas atividades portuárias pela Libra em caráter eminentemente precário, sem prejuízo de toda essa situação vir a ser futuramente rediscutida, no mérito, pelo Plenário do TCU no bojo dos pedidos de reexame.  
10.	Não se vislumbra a necessidade, então, de nenhuma engenharia jurídica no presente caso concreto, bastando o Plenário do TCU receber os pedidos de reexame com os correspondentes efeitos suspensivos, referendando, contudo, a aludida cautelar suspensiva prolatada pelo então Ministro-Relator José Mucio Monteiro.
11.	De todo modo, o TCU deve atentar para a necessidade de fixar o prazo específico para a Serur concluir a instrução de mérito dos referidos pedidos de reexame, sem prejuízo, porém, de determinar que as competentes instituições federais apresentem periodicamente, ao TCU, as devidas informações sobre todas as ações já implementadas e a serem implementadas em prol do efetivo cumprimento da determinação prolatada pelo Tribunal para o início do aludido processo de licitação dentro do suscitado plano de ação. 
12.	Por tudo isso, acompanhando o original parecer da Serur, em sintonia com o subsequente parecer do MPTCU, eu pugnaria pela prolação do seguinte Acórdão:
" (...) 9.1 conhecer dos agravos, por atenderem aos requisitos regimentais de admissibilidade, para, no mérito, negar-lhes provimento, sem prejuízo de conferir o eventual efeito suspensivo sobre as medidas não-cautelares prolatadas pelo TCU no bojo dos pedidos de reexame interpostos pela União e pela Libra Terminais S/A, às Peças 190 a 193 e 199, em face do Acórdão 1171/2018-TCU-Plenário;
9.2. referendar a medida cautelar prolatada pelo então Ministro-Relator José Mucio Monteiro, além das demais decisões ali proferidas, nos termos do art. 276 do RITCU, para suspender, assim, os atos de execução inerentes ao Segundo Termo Aditivo ao Contrato PRES 32/98, autorizando, excepcionalmente e em caráter precário, a continuidade da exploração, pela atual concessionária, do objeto dos Contratos PRES 11/95 (Terminal 37) e PRES 32/98 (Terminal 35) , para que a empresa vencedora da licitação determinada pelo item 9.3 do Acórdão 1171/2018-TCU-Plenário possa assumir a correspondente atividade logo após o término da eficácia do Contrato DP/019.2000 (Terminal 33) , na data limite máxima de 16/05/2020, ante a subsistência dos pressupostos para o exercício do poder geral de cautela pelo TCU; 
9.3 determinar o retorno dos autos para a Secretaria de Recursos, para a urgente instrução de mérito dos pedidos de reexame, em sintonia com o item 9.9 do Acórdão 1171/2018-TCU-Plenário, e, assim, fixar o prazo máximo de até 30 (trinta) dias para a referida instrução de mérito pela Serur, com o imediato envio do feito ao Ministro-Relator, após colher a eventual manifestação escrita do MPTCU, no prazo máximo de 15 (quinze) dias, nos termos do art. 62, caput e III, do RITCU;
9.4 determinar que, no efetivo cumprimento do item 9.6.1 do Acórdão 1171/2018-TCU-Plenário, o então Ministério dos Transportes, Portos e Aviação Civil apresente bimestralmente, ao TCU, as devidas informações sobre todas as ações já implementadas e a serem implementadas em prol do efetivo cumprimento da determinação prolatada pelo Tribunal para o início do aludido processo de licitação dentro do suscitado plano de ação, diante cautelar determinação para que o então MTPA e à Agência Nacional de Transportes Aquaviários - Antaq adotem as imediatas medidas para a realização de nova licitação destinada ao arrendamento das áreas abrangidas pelo Segundo Termo Aditivo ao Contrato PRES 32/98, devendo apresentar, ao TCU, o referido plano de ação com o detalhamento das medidas necessárias, além da indicação dos prazos para a implementação de cada atividade e dos respectivos responsáveis, garantindo que todo o processo necessário à assunção das áreas pelo vencedor do certame esteja concluído e o novo contrato esteja já em vigor antes de 16/5/2020; e
9.5. dar ciência deste Acórdão, acompanhado do Relatório e do Voto que o fundamenta, aos ora agravantes, nos termos do art. 179, § 7º, do RITCU, para ciência, e ao então Ministério dos Transportes, Portos e Aviação Civil e à Agência Nacional de Transportes Aquaviários - Antaq, para ciência e adoção das providências cabíveis dentro dos prazos fixados."
13.	Contudo, Senhor Presidente, ao verificar que, no presente momento, o ilustre Ministro-Relator passou a acolher esta minha manifestação, passo a votar com o Ministro Raimundo Carreiro no presente julgamento deste feito, salientando que, durante a Sessão de 23/1/2019, o Plenário do TCU teria proferido a sua incidental decisão no sentido de conceder a excepcional prorrogação do prazo fixado pelo item 9.2 do Acórdão 1171/2018-TCU-Plenário, por quinze dias contados de 22/1/2019, ante o eventual término do prazo original e a premente necessidade de evitar a subsequente mora em desfavor dos novos agentes públicos federais. 
	TCU, Sala das Sessões Ministro Luciano Brandão Alves de Souza, em 6 de fevereiro de 2019.
Ministro-Substituto ANDRÉ LUÍS DE CARVALHO